【裁判字號】    95,台上,628
【裁判日期】    950209
【裁判案由】    偽造文書
【裁判全文】
最高法院刑事判決              九十五年度台上字第六二八號
    上  訴  人  甲  ○
    選任辯護人  林國明律師
上列上訴人因偽造文書案件，不服台灣高等法院台南分院中華民
國九十三年一月六日第二審更審判決（九十二年度重上更(一)字第
四八四號，起訴案號：台灣台南地方法院檢察署八十三年度偵字
第一一六六三號、八十四年度偵字第四八七號），提起上訴，本
院判決如下：
    主  文
原判決撤銷，發回台灣高等法院台南分院。
    理  由
本件原判決認定上訴人甲○原係台南縣政府建設局商業課課員，
負責辦理商業行政、營利事業登記、當鋪業申請設立許可及變更
登記等業務，明知「當鋪業管理規則」規定申請設立當鋪，須檢
附「申請書」、「聯保單」（須有二家殷實商人或商號擔任保證
人）等文件，送請主管縣（市）警察局審核對保，以擔保新設當
鋪確為殷商。乃上訴人於代辦原判決附表一所示六家當鋪設立登
記時，未徵得柯金柱、柯金山、柯美花同意，基於概括之犯意，
自民國八十三年六月五日起至同年七月初止，在台南縣鹽水鎮○
○路八之五號住處，擅將柯金柱委請其辦理「天美當鋪」負責人
變更登記時所提供之「柯金柱」、「柯金山」、「柯美花」印章
及「下營當舖」、「天美當舖」、「麻豆當舖」店章，連續盜蓋
於上開六家申請新設立當鋪之「聯保單」上及偽造其署押，以之
充當聯保人而偽造各該「聯保單」，並於同年六、七月間，先後
向台南縣政府建設局提出當舖設立之申請等情。爰撤銷第一審之
判決，改判論處上訴人連續行使造私文書，足以生損害於他人罪
刑。固非無見。
惟查：(一)刑法上之偽造私文書罪，以足以生損害於公眾或他人為
要件之一；所謂足以生損害，衹須有損害之虞為已足，不以實際
發生損害為必要。原判決認定上訴人盜用「柯金柱」等人印章及
「下營當舖」等店章，加蓋於其附表一所示六家當鋪「聯保單」
上並偽造其署押，以之充當聯保人，先後向台南縣政府建設局提
出當舖設立之申請等情。如果無訛，上訴人偽造「聯保單」持以
申請設立當舖，除足以生損害於柯金柱等人外，台南縣政府對於
當舖設立許可之審核及管理，似亦有損害之虞。乃原判決就此項
「足以生損害於公眾」之犯罪構成要件，未加明白認定，事實仍
欠明瞭，尚不足為適用法律之依據。(二)原判決謂「皇家當舖」負
責人為吳美珍，「裕峰當舖」、「謙益當舖」、「聯友當舖」係
黃澤申請設立，而吳美珍則係黃澤之妻，故「皇家當舖」吳美珍
確有同意聯保，上訴人並未偽造其名義充當聯保人（見原判決第
七面第十五行至第十八行）。又謂原判決附表一所示六家當舖聯
保人署名部分係上訴人所偽造，應依刑法第二百十九條規定沒收
之（見原判決第八面第八行至第十行）。既認吳美珍同意擔任聯
保人，復將該附表編號一至編號四所示聯保人「吳美珍」署押部
分，一併沒收，亦有判決所載理由矛盾之違誤。又原判決附表一
編號一至三所示「裕峰當舖」、「謙益當舖」、「聯友當舖」之
申請人分別為吳溫玉蘭、黃寶鳳及顏明輝，黃澤僅係代辦人，而
黃澤於警訊供稱吳美珍係其「前妻」（見警卷第五十七頁反面）
，原審未查明吳美珍是否確已授權上訴人在上開「聯保單」上簽
名，徒憑「吳美珍係黃澤之妻」逕認其已同意擔任聯保人，尤嫌
臆斷。上訴意旨指摘原判決違背法令，尚非全無理由，應認仍有
撤銷發回更審之原因。
據上論結，應依刑事訴訟法第三百九十七條、第四百零一條，判
決如主文。
中    華    民    國  九十五  年    二    月    九    日
                      最高法院刑事第二庭
                          審判長法官  紀  俊  乾
                                法官  黃  正  興
                                法官  陳  東  誥
                                法官  花  滿  堂
                                法官  陳  世  淙
      本件正本證明與原本無異
                                      書  記  官
中    華    民    國  九十五  年    二    月   十三   日
                                                      V


司法院資訊處製作；財團法人民間司法改革基金會備份。
